最高法院刑事判決　　　　　　　　　　　　　　　九十三年度台上字第一三五四號
　　上　訴　人　台灣高等法院檢察署檢察官
　　被　　　告　甲○○
右上訴人因被告殺人案件，不服台灣高等法院中華民國九十年七月二十三日第二審判
決（九十年度上訴字第六二八號，起訴案號：台灣宜蘭地方法院檢察署八十九年度偵
字第一五六三、一八二六號），提起上訴，本院判決如左：
    主　文
原判決撤銷，發回台灣高等法院。
　　理　由
本件原判決以檢察官公訴意旨略稱，被告甲○○為莊敏廣之子，莊泰南之弟。莊敏廣
因身體健康狀況不佳，無法工作；且莊泰南前因腦部開刀後導致智能不足，行動不便
，亦賦閒在家，家庭經濟拮据，全賴被告之收入維生。而被告好賭成性，積欠不少債
務。且因家庭成員間常起爭執，引起其妻張晏甄反感而離婚，因此加深被告對莊敏廣
、莊泰南之不滿，遂萌生殺害其二人之概括犯意。乃於民國八十九年元月中旬，強押
莊泰南至宜蘭縣五結鄉清水大閘門，企圖將莊泰南推入河中淹死。因莊泰南情急緊抓
大匣門旁之鐵柱，並哀求被告，始逃過一劫。被告復於同年二月十日許，在宜蘭縣五
結鄉○○路清水一巷七號二樓住處，將莊敏廣殺傷昏迷，及殺害莊泰南。旋於同月十
一日許，將其所有ＧＲＧ｜二二五號機車出賣，得款新台幣一萬七千元後，再以所得
款項，於同日十五時許，前往方向盤租車公司承租ＦＦ｜六九五八號小客車一部。嗣
以其所承租之小客車，將莊敏廣及莊泰南二人之屍體（誤以為莊敏廣已死），運往宜
蘭縣三星鄉○○村○○道路第一河川局消波塊堆置場。並以其自備之汽油潑灑、焚燒
，意圖損壞屍體以湮滅證據。直至同年三月二日，經薛明煌發現前開二具遭焚燒過之
屍體，而報警循線查獲，因認被告涉犯刑法第二百七十二條第一項、第二百七十一條
第一項及第二百四十七條第一項之罪嫌，所犯殺人與損壞屍體罪間具牽連犯關係等情
。惟經審理結果，認為不能證明被告犯罪，乃維持第一審諭知被告無罪之判決，駁回
檢察官在第二審之上訴，固非無見。
惟查：(一)審理事實之法院對於卷內與被告犯罪是否成立有關，且依法應予調查之證據
，如未詳加調查，或雖已調查，仍未調查明白，則尚難遽為被告有利或不利之認定。
公訴意旨以莊敏廣身體健康狀況不佳，患有氣喘宿疾，莊泰南動過腦部手術，導致智
能不足，行動不便，二人均無法工作。其等與被告同住一處，平日感情不睦，常起爭
執。而被告於莊敏廣、莊泰南失蹤三月餘，未主動向警方報案，或向親友探詢莊敏廣
、莊泰南之下落；且其間莊敏廣、莊泰南之屍體於八十九年三月二日被人發現後，經
媒體大幅報導，復對死者二人有血緣關係，可能為父子，及死者之一（即莊泰南）左
腦部曾有鑽孔手術等特徵，亦有陸續報導，乃被告均故不向警方洽詢。嗣於同年五月
十三日始由莊敏廣之女（即莊泰南、被告之妹）莊金蓮見報導出面指認。及莊敏廣、
莊泰南係於同年二月十日即遇害，而被告仍於翌日持莊敏廣之郵局提款卡，前往郵局
提領現金等情，作為被告有本件犯行之依據。原審固採信被告所辯：伊以為莊敏廣、
莊泰南係離家出走，乃未積極找尋莊敏廣、莊泰南；及莊敏廣於八十九年二月十一日
上午，將郵局提款卡交付伊，委請伊前往提款各等情，而推論被告被訴犯行係屬不能
證明。然據證人莊金蓮於警詢時證稱：莊敏廣、莊泰南與被告相處之關係不佳。被告
長期照顧莊泰南，常有怨言，曾經表示無法照顧莊泰南，不如一起死。莊敏廣從未有
帶莊泰南離家出走之紀錄，即使其二人離家出走，以其等經濟能力根本無法存活等情
（見偵字第一五六三號卷第四六、四七頁）。則莊敏廣、莊泰南之身體健康狀況似不
佳，其等有無謀生能力？倘若離家出走，如何賴以維生？其二人以前曾否離家出走？
被告所稱莊敏廣、莊泰南離家出走，是否合理？又依起訴書所載，案發後被告隨身攜
帶之旅行袋中，經警起出莊敏廣之眼鏡及手錶（見起訴書第五頁第十六至十九行）。
倘若無訛，則如莊敏廣係離家出走，何以未將日常使用之眼鏡、手錶一併帶走？再者
，依法務部法醫研究所就莊敏廣、莊泰南之屍體鑑定結果，推定其二人之死亡時間為
八十九年一月下旬至二月上旬，有該所之鑑定書二份附卷可稽（見相字第九二號卷第
二七至三四頁、相字第九一號卷第十四至二一頁）。則被告所稱莊敏廣委請伊提款之
八十九年二月十一日上午，據前開法務部法醫研究所之鑑定書所載，當時莊敏廣似已
死亡，究竟憑何謂莊敏廣於同年二月十一日上午仍存活，不無疑義。上開各情與論斷
被告有否被訴犯行攸關，自須深入研求，並詳述理由。乃原審未就之詳予調查究明，
即為前開推論，難謂無調查未盡及理由不備之違誤。(二)測謊鑑定，係依一般人在說謊
時，會產生遲緩、緊張、不安等心理波動現象，而以科學方法，由鑑定人利用測謊儀
器，將受測者之情緒波動反應情形加以紀錄，用以判別受測者之供述是否真實。故測
謊鑑定，倘鑑定人具備專業之知識技能，復事先獲得受測者之同意，所測試之問題及
其方法又具專業可靠性時，該測謊結果，雖不能採為判決之唯一及絕對的依據，但非
無證據能力，仍得供裁判之佐證。本件警詢時，曾得被告之同意，由內政部警政署刑
事警察局進行測謊鑑定，其鑑定結果為「受測人甲○○對下列問題，呈不實反應：(一)
是不是你用油燒死這兩人（莊敏廣、莊泰南）中之任何一人？答：不是。(二)本案是不
是你用油燒死這兩人中之任何一人？答：不是。(三)是不是你把這兩人載往消波塊的堆
置場？答：不是。」等情，有該局鑑驗通知書附卷可稽（見偵字第一五六三號卷第一
宗第一八五、一八六頁）。由其內容以觀，該測謊鑑定呈現明顯不利於被告之結果。
乃原判決理由僅以推測之詞，謂「被告自八十九年五月十六日警方通知約談製作第一
次筆錄起，至同月十九日接受測謊為止，三日內經警方密集訊問達五次，對於被告身
心狀態自有一定之影響」，即認不能憑上開測謊結果作為不利於被告之認定依據（見
原判決第十五頁第十六行至第十六頁第十行）。而對於究竟憑何謂該測謊鑑定結果，
係因遭過度偵訊所致，及如該次之測謊失其準確度，為求事實之真確，何以未再送有
關機關或專門知識技能之人鑑定明白等情，並未詳予審酌論述，難謂無調查未盡及理
由不備之違誤。以上或為上訴意旨所指摘，或為本院得依職權調查之事項，應認原判
決仍有撤銷發回更審之原因。
據上論結，應依刑事訴訟法第三百九十七條、第四百零一條，判決如主文。
中　　　華　　　民　　　國　　九十三　　年　　　三　　　月　　 十八 　　日
                              最高法院刑事第六庭
                                  審判長法官  吳　雄　銘
                                        法官  池　啟　明
                                        法官  石　木　欽
                                        法官  郭　毓　洲
                                        法官  吳　三　龍
      右正本證明與原本無異
                                              書  記  官
中　　　華　　　民　　　國　　九十三　　年　　　三　　　月　　二十三　　日
                                                                        Ｌ
